福建高等法院金門分院刑事判決　　　　　 95年度上易字第6號
上　訴　人　福建金門地方法院檢察署檢察官
上　訴　人
即　被　告　甲○○
上列上訴人因被告侵占等案件，不服福建金門地方法院95年度易
字第13號，中華民國95年6 月27日第一審判決（起訴案號：福建
金門地方法院檢察署94年度核退偵字第5 號），提起上訴，本院
判決如下：
    主  文
上訴駁回。
    事  實
一、甲○○自民國（下同）92年11月起迄94年1 月間，受僱於超
    炬光企業有限公司（下稱超炬光公司）擔任會計一職，負責
    帳款、會計帳簿之登錄及員工勞、健保加退保、保費之繳納
    等業務，為從事業務之人。甲○○明知其配偶鄭順貴並非超
    炬光公司之員工，未受僱於超炬光公司領薪工作，不得以超
    炬光公司為投保單位，參加全民健康保險及勞工保險成為被
    保險人，竟仍基於行使登載不實業務文書之犯意，於92年12
    月間以其職務上掌管「勞工保險加保申報表」「全民健康保
    險第一、二、三類保險對象加（退）保申報表」等文書，接
    續不實登載鄭順貴受僱於超炬光公司，每月薪資為新臺幣（
    下同）20,100元，並接續盜蓋超炬光公司當時負責人「呂海
    忠」及「超炬光企業有限公司」之印章後，持以向主管機關
    中央健康保險局（下稱健保局）及勞工保險局（下稱勞保局
    ）行使，使不知情之健保局及勞保局接受承保，而分別於92
    年12月16日及19日生效，足以生損害於超炬光公司會計、保
    險業務之正確性及健保局、勞保局對於全民健康保險及勞工
    保險管理之正確性。
二、案經超炬光公司訴由金門縣警察局金湖警察所報請福建金門
    地方法院檢察署檢察官偵查起訴。
    理  由
甲、有罪部分
一、訊據被告甲○○矢口否認有何上開盜用印章及行使業務登載
    不實文書之犯行，辯稱：鄭順貴有替超炬光工作承辦按件計
    酬的工作，應該算公司的員工；加入保險時，有得到當時公
    司實際負責人林益良的同意等語。經查：
  (一)被告未經林益良或呂海忠之同意，擅自以鄭順貴為超炬光公
    司員工之身分，自92年12月19日申請加入勞工保險及全民健
    康保險，於93年12月31日始申報退保等情，業據告訴人代表
    人林益良於偵查及原審審理時指證綦詳（見偵查卷第73至75
    頁、第98至99頁、原審卷第41頁），此外併有「勞工保險加
    保申請表」「全民健康保險第一、二、三類保險對象加保申
    報表」、「勞工保險退保申請表」「全民健康保險第一、二
    、三類保險對象退保申報表」等件附卷可稽（見偵查卷第10
    至17頁、第153至154頁、第181至198頁）。
  (二)按勞工保險條例第6 條之雇主，與勞工之間應有定期或不定
    期之僱用關係，雇主對勞工有監督權限，勞工亦需服從雇主
    之指揮，且應有繼續性關係，雇主對勞工始產生照顧義務，
    而需負擔部分保費，提供勞工保險之保護。如僅係間歇性、
    偶然委以工作或按件計酬，不存在指揮監督及服從之關係，
    二者在民法上僅成立承攬關係，定作人並無提供勞工保險之
    義務，相對人雖因無一定雇主或自營作業，仍可透過職業工
    會參加勞工保險。查本件證人鄭順貴於原審審理時結證稱：
    我沒有領固定薪水，最多是幾千元，最少是上千元，我是領
    現金，沒有簽收據，錢是我太太給我的等語（見原審卷49頁
    ），核與證人呂秀芬於偵查時所述情節相符（見偵查卷第79
    頁），即被告亦自承：鄭順貴確實沒有在我們公司任職，但
    是偶而會到公司作水電等語（見偵查卷98頁）；我先生是按
    件計酬，好幾個月薪水加起來是六千多元等語（見原審卷第
    49頁）。足見證人鄭順貴與超炬光公司並不存在繼續性債之
    關係，非屬超炬光公司僱用之勞工。
  (三)被告於偵查中自承：公司及林益良的印章都是我在保管。我
    在92年12月間將我先生加保，當時公司負責人並不是林益良
    是呂海忠，我沒有問過呂海忠」等語（見偵查卷第98、99頁
    ），則被告申報鄭順貴加保之初，既未得公司負責人之同意
    ，則其擅自蓋用公司及負責人之印章於勞健保相關申報文件
    資料，即已構成盜用印章之犯行。
  (四)被告身為超炬光公司會計，負責員工勞、健保加退保及保費
  　繳納等業務，明知其夫鄭順貴僅係按件計酬之承攬人，並非
　　該公司領有固定薪水之勞工，竟擅自蓋用公司及負責人印章
  　於各項申報文件上，並不實填載鄭順貴之薪資為20,100元，
    持以向健保局及勞保局申辦承保手續，其確有盜用印章而行
    使業務上登載不實文書之犯行，被告上揭所辯，核係事後卸
    責之詞，不足採信，其犯行已堪認定，應依法論科。
二、查被告行為後，刑法業於94年2月2日修正公布，95年7月1日
    起施行。按「行為後法律有變更者，適用行為時之法律，但
    行為後之法律有利於行為人者，適用最有利於行為人之法律
    」，修正後刑法第2條第1項定有明文。此條規定係規範行為
    後法律變更所生新舊法比較適用之準據法，本身尚無新舊法
    比較之問題，於新法施行後，應一律適用新法第2條第1項之
    規定，為「從舊從輕」之比較，先予敘明，再按本次法律變
    更，比較時應就罪刑有關之共犯、未遂犯、想像競合犯、牽
    連犯、連續犯、結合犯，以及累犯加重、自首減輕暨其他法
    定加減原因（如身分加減）與加減例等一切情形，綜其全部
    罪刑之結果而為比較（最高法院95年5月23日95年度第8次刑
    事庭會議決議參照）。茲分述如下：
  (一)刑法第215條雖未經修正，惟其法定之罰金刑部分，95年7月
    1日施行之修正後刑法第33條第5款規定，已將原罰金刑最低
    額度由銀元1元（相當於新臺幣3元），提高為新臺幣1 千元
    以上，且以百元計之，比較新、舊法結果，應以行為時即修
    正前刑法第33條第5款規定較有利於被告。
  (二)被告行為後，刑法施行法增訂之第1條之1亦於95年7月1日施
    行，刑法第215 條所定罰金刑部分，原係依罰金罰鍰提高標
    準條例第1 條前段規定提高10倍，並以銀元作為計算單位，
    因增訂之刑法施行法第1條之1之包裹式修正，亦隨同修正，
    修正前後其貨幣單位雖有更異，但適用結果之罰金額度則無
    二致，就刑罰權之內容而論，並無有利或不利之情形，非屬
    法律變更之範疇，自應依法律適用之原則依修正後規定論處
    （參臺灣高等法院95年度法律座談會彙編第16號提案，最高
    法院95年度第21次刑事庭會議決議）。
  (三)被告行為時之刑法第41條第1項前段規定：「犯最重本刑為5
    年以下有期徒刑以下之刑之罪，而受6 個月以下有期徒刑或
    拘役之宣告，因身體、教育、職業、家庭之關係或其他正當
    事由，執行顯有困難者，得以1元以上3元以下折算1 日，易
    科罰金」。而該折算標準，修正前罰金罰鍰提高標準條例第
    2 條前段（已於95年5 月17日修正公布，並自同年7月1日起
    刪除）規定，就其原定數額提高為100倍折算1日，則本件被
    告行為時之易科罰金折算標準，應以銀元300元即新台幣900
    元折算1日。惟95年7月1日修正施行之刑法第41條第1項前段
    則規定：「犯最重本刑為5 年以下有期徒刑以下之刑之罪，
    而受6個月以下有期徒刑或拘役之宣告者，得以新臺幣1,000
    元、2,000元或3,000元折算1 日，易科罰金」，經比較修正
    前、後易科罰金之折算標準，自以修正前之規定較有利於被
    告（以新臺幣900元折算1日）。依前揭說明，應依刑法第2
    條第1項，適用修正前刑法第41條第1項前段規定，諭知易科
    罰金之折算標準。
三、核被告甲○○所為，係犯刑法第216條、第215條從事業務之
    人行使業務登載不實文書罪。被告於時地密接之際，多次填
    載內容不實之健保及勞保申辦文件，係基於單一行為決意，
    應僅論以接續犯單純一罪即足。被告接續盜用超炬光公司及
    負責人呂海忠印章之行為，為業務上登載不實之階段行為，
    且業務上登載不實之低度行為復為行使之高度行為所吸收，
    均不另論罪。
四、原審本於同上事證，適用刑法第216條、第215條，並審酌被
    告前因另犯偽造文書罪，經原審法院95年5月1日判處有期徒
    刑三月，緩刑二年確定，現仍在緩刑中，及其犯罪之動機、
    目的、手段、所得利益不多，事後未能坦承全部犯行，暨其
    教育智識程度，家庭生活狀況等一切情狀，量處如主文所示
    之刑，並諭知易科罰金之折算標準，其認事用法，並無不合
    ，量刑亦屬妥適，至原審雖未及比較新、舊法，然因比較適
    用之結論並無不同，故毋庸另行撤銷改判，附此敘明。被告
    猶執陳詞否認犯行提起上訴，為無理由，應予駁回。
五、公訴意旨另以：被告甲○○基於意圖為鄭順貴不法之所有，
    不實登載鄭順貴受僱於超炬光公司，致不知情之健保局及勞
　  保局接受承保，而分別於92年12月16日及同月19日生效，健
    保局及勞保局並核算鄭順貴之自付及事業單位超炬光公司應
　　負擔全民健康保險費每月為274元、977元及勞工保險費每月
  　為261元、959元，使超炬光公司陷於錯誤，依全民健保費及
    勞工保險費繳款單完納；被告總計向超炬光公司詐取全民健
    保費15,012元及勞工保險費12,688元，未詐得全民健保費1,
    251元及勞工保險費2,561元。又被告於93年12月31日再次盜
    蓋「超炬光企業有限公司」及「林益良」之印章於「勞工保
    險退保申請書」、「全民健康保險第一、二、三類保險對象
    退保申報表」，並將鄭順貴退保原因為「離職」之不實事項
    填載於其上，並向健保局及勞保局辦理退保，足以生損害於
    超炬光公司、健保局及勞保局對於全民健康保險及勞工保險
    管理之正確性。因認被告亦涉有刑法第339條第1項之詐欺取
    財及同法第216條、第215條之行使業務登載不實文書罪嫌等
    語。並以告訴人代表人林益良之指訴、勞工加保及退保申報
    表、全民健康保險第一、二、三類保險對象投保（轉入）及
    退保申報表影本等件為其主要論據。惟查：
  (一)犯罪事實應依證據認定之，無證據不得認定其犯罪事實；不
    能證明被告犯罪者，應諭知無罪之判決，刑事訴訟法第154
    條第2項、第301條第1 項分別定有明文。又事實之認定，應
    憑證據，如未能發現相當證據，或證據不足以證明，自不能
    以推測或擬制之方法，為裁判基礎；且認定犯罪事實所憑之
    證據，雖不以直接證據為限，間接證據亦包括在內，然而無
    論直接證據或間接證據，其為訴訟上之證明，須於通常一般
    之人均不致有所懷疑，而得確信其為真實之程度者，始得據
    為有罪之認定，倘其證明尚未達到此一程度，而有合理之懷
    疑存在而無從使事實審法院得有罪之確信時，即應由法院為
    諭知被告無罪之判決，最高法院40年台上字第86號判例、76
    年台上字第4986號判例可資參照。次按刑事訴訟法第161 條
    第1 項規定：檢察官就被告犯罪事實，應負舉證責任，並指
    出證明之方法。因此，檢察官對於起訴之犯罪事實，應負提
    出證據及說服之實質舉證責任。倘其所提出之證據，不足為
    被告有罪之積極證明，或其闡明之證明方法，無從說服法官
    以形成被告有罪之心證，基於無罪推定之原則，自應為被告
    無罪判決之諭知，亦有最高法院92年台上字第128 號判例足
    資參考。
  (二)訊據被告堅決否認有何公訴人所指此部分犯行，辯稱：伊事
    後曾告知公司代表人林益良等語。此雖為證人林益良所否認
    ，但超炬光公司屬小型企業，雇主連同員工僅有二、三名，
    且自93年1月起至94年1月止，曾因被保險人黃世文之轉入、
    轉出，呂海忠之轉出及林益良之轉入，該公司應繳之全民健
    保保費發生數次變動，有投保單位保費計算明細表等件附卷
    可查，則以該公司事務之單純，應繳之保險費如有更異，林
    益良應會注意查明，當無完全不知之理！再者，勞工保險局
    保險費繳款單中一聯列有投保人數，以自92年11月至93年10
    月止（繳費時間為93年1 月至93年12月），該公司應納之費
    用自2,629元到7,369元不等，有繳款單影本及收據等件在卷
    可參，衡諸常情，林益良既身為公司實際經營者，理應知悉
    公司投保人數及保費繳納之金額等情，其所稱均不知情云云
    ，尚有違一般社會常情，故審酌被告之供述與證人證詞之憑
    信，本院認被告事後確已告知林益良而辦理各項加保手續，
    其主觀上應無不法所有之犯意可言。
  (三)被告既已告知林益良以鄭順貴為超炬光公司員工加入全民健
    康保險及勞工保險，應無行使何詐術可言，而超炬光公司或
    林益良即無陷於錯誤之可能，核與詐欺罪之構成要件不符。
    至超炬光公司代鄭順貴所繳納之保險費，應屬民事糾葛，尚
    難遽以刑法詐欺罪責論處。
  (四)另公訴人認被告替鄭順貴辦理退保，亦涉行使業務登載不實
    文書罪嫌。但查，刑法偽造文書罪以足以生損害於公眾或他
    人為必要。鄭順貴固非超炬光公司之員工，業如上述，姑不
    論被告申請退保時，有無經過林益良之同意，而使用林益良
    個人及公司印章，惟被告之申請退保行為，僅係回復事實現
    狀，超炬光公司不必再代為繳納保險費，勞保局無須再為保
    險給付，應無生任何損害之虞，即與行使業務登載不實文書
    罪之要件不符。
  (五)綜上，被告此部分尚難認有何公訴人所指之犯行，應認其犯
    罪尚屬不能證明；惟公訴人認被告此部分犯行，與前開行使
    業務登載不實文書間分別有（修正前刑法）牽連犯及連續犯
    之裁判上一罪關係，故不另為無罪之諭知，併此敘明。
乙、無罪部分
一、公訴意旨又以：被告甲○○意圖為自己不法之所有，於94年
    1 月間，在金門縣金湖鎮夏興99號，未得超炬光公司代表人
    林益良之同意，侵占業務上所持有之超炬光公司所有之計算
    機1 個、文件放置架2個、燈具本5本及筆類12枝，並攜回金
    門縣金湖鎮正義里夏興43之1 號住處。因認被告涉有刑法第
    336條第2項之業務侵占罪嫌等語。
二、按，犯罪事實應依證據認定之，無證據不得認定其犯罪事實
    ；不能證明被告犯罪或其行為不罰者，應諭知無罪之判決，
    刑事訴訟法第154條第2項、第301條第1項分別定有明文。本
    件公訴人認被告涉有上開業務侵占犯行，無非係以證人林益
    良、呂秀芬、黃皓月之證言及查獲之文具為超炬光公司所有
    為其主要論據。惟訊據被告堅決否認有何業務侵占犯行，辯
    稱：伊沒有侵占，封面LC及飛龍牌的型錄伊拿回家裡墊東西
    ，拿走之前有告知黃皓月及呂秀芬；在94年1 月11日左右，
    林益良行方不明，有債權人要搬走公司在租屋處的東西，伊
    幫忙把東西搬回林益良住處，後來伊拿走另三本燈具本型錄
    、計算機、文件架、筆類有得到林益良之妻呂秀芬之同意等
    語。經查：
  (一)證人即林益良之妻呂秀芬固證稱：伊沒有同意被告取走計算
    機等物（見原審卷43頁），但關於94年1 月11日證人林益良
    前往大陸之原因，證人呂秀芬證稱：不是失蹤，係前往大陸
    看燈具等語，與證人林益良自承不是去看燈具，而是情緒不
    好，去休息二天等語（見原審卷43、44頁），其二人之證言
    已有不符。
  (二)而證人呂秀芬係林益良之妻，二人情誼自屬密切，且金門地
    區與大陸距離甚近，往來方便，以現今通訊之發達，隨時可
    互相聯絡。將超炬光公司之財物由租屋處搬至住處，屬公司
    業務經營之重大事項，證人呂秀芬如非無法以電話聯絡林益
    良，衡諸常情，豈有任意代為決定之理？且當時林益良如果
    係前往大陸散心，數日即返回金門，證人呂秀芬如能掌握林
    益良之行蹤，自可靜候數日，待林益良返家後，再決定是否
    搬遷公司之財物。綜上以觀，94年1 月11日左右，林益良應
    係如被告所言行方不明，而在混亂不明之情形下，為保護超
    炬光公司之財物，避免債權人強行搬走，呂秀芬才同意被告
    之建議，把公司財物搬到住處。且證人即該公司租屋處房東
    黃皓月亦於原審證述：94年1 月他們是去整理東西；好像經
    營不善，是被告與林益良太太去搬；他們是打包的等語（見
    原審卷46頁），則被告與呂秀芬既係一起前往公司打包各項
    文件及財物，衡情被告取走何物呂秀芬自當知悉且表同意，
    是證人呂秀芬此部分證詞，應有附和其夫林益良所述之虞，
    未可盡信。
　(三)是審酌上揭被告供述、證人呂秀芬、林益良、黃皓月證言之
　  憑信等情，應認被告此部分之供述較為可採，其取走計算機
    等物應已得呂秀芬之同意。而超炬光公司屬於家族型公司，
    被告主觀上認證人呂秀芬為林益良之妻，就公司事務應亦有
    代理或表見代理之權，故其應無侵占之不法所有意圖可言。
　(四)綜上，被告取走該等物品，應係得呂秀芬之同意而為，其主
  　觀上應尚乏侵占之不法所有意圖，此外復查無其他積極證據
    足資認定被告有何公訴人所指業務侵占之犯行，其犯罪應屬
    不能證明，原審因而為被告無罪之判決，並無不合；檢察官
    猶以證人呂秀芬所述應屬可採，被告未得其等同意擅自取走
    該公司物品，仍具實質違法性等語，提起上訴，並無可採，
    業如上述，其上訴為無理由，自應駁回。
據上論斷，應依刑事訴訟法第368條，判決如主文。
本案經檢察官羅松芳到庭執行職務。
中　　華　　民　　國　九十六　年　　六　　月　二十六　日
    　　　　　　　　　刑事庭審判長法　官　蔡　清　遊
　　　　　　　　　　　　　　　    法　官　黃　玉　清
　　　　　 　 　　　　　　　　　　法　官　朱　光　仁
上開正本證明與原本無異。
不得上訴。
                                  書記官　李  麗  鳳
中　　華　　民　　國　九十六　年　　七　　月　  九  　日
